臺灣士林地方法院民事判決　　　　　　　 94年度婚字第246號
原　　　告　丁○○
訴訟代理人　丁振發律師
被　　　告　丙○○
　　　　　　　　　　　號
上列當事人間確認婚姻關係不存在事件，本院於民國94年10月14
日言詞辯論終結，判決如下：
    主  文
確認原告與被告間之婚姻關係不存在。
訴訟費用由被告負擔。
    事實及理由
一、本件被告經合法通知，未於最後言詞辯論期日到場，核無民
    事訴訟法第386 條所列各款情形，爰依原告之聲請，由其一
    造辯論而為判決。
二、本件原告起訴主張：原告與被告丙○○於民國73年3 月20日
    結婚，雙方育有1 女乙○○，嗣於88年4 月15日兩願離婚，
    並於同日前往戶政機關辦妥離婚登記。惟被告於91年10月底
    藉詞欲替兩造之女乙○○辦理相關學費補助事宜，要求原告
    提供身分證明文件予被告，俾便其辦理，原告不疑有他，乃
    將自己之身分證明文件交予乙○○轉交予被告。嗣原告取回
    身分證明文件後，赫然發現原告之配偶欄內已重新登記被告
    為原告之配偶，然原告既未與被告依民法第982 條第1 項之
    規定，舉行公開之結婚儀式及2 人以上之證人見證，則被告
    於91年11月3 日所為之結婚登記，自無法律上之效力甚明。
    且依被告提出之結婚證書觀之，其上之主婚人、證婚人、介
    紹人之筆跡均屬同一人所為，原告除已向台灣士林地方法院
    檢察署提起刑事偽造文書之告訴，且依法提起確認婚姻關係
    不存在之訴等語，並起訴聲明：(1)確認原告與被告間之婚姻
    關係不存在。(2)訴訟費用由被告負擔。另被告經合法通知雖
    未於最後言詞辯論期日到場，惟其前已到庭對於其與原告於
    91年11月3 日確未舉行公開之結婚儀式，卷附之結婚證書上
    主婚人、結婚人、證婚人及介紹人之簽名，均係由其一人所
    簽等事實自認在卷。
三、按確認法律關係之訴，非原告有即受確認判決之法律上利益
    者，不得提起，民事訴訟法第247 條第1 項前段定有明文。
    而所謂即受確認判決之法律上利益，係指因法律關係之存否
    不明確，致原告在私法上之地位有受侵害之危險，而此項危
    險得以對於被告之確認判決除去之者而言，故確認法律關係
    成立或不成立之訴，苟具備前開要件，即得謂有即受確認判
    決之法律上利益，最高法院42年度台上字第1031號判例意旨
    可供參酌。又結婚，應有公開儀式及二人以上之證人，經依
    戶籍法為結婚之登記者，推定其已結婚，民法第982 條亦有
    明文。本件原告主張被告藉故為女兒乙○○辦理學費補助事
    宜，取得原告之國民身分證後，竟偽造雙方已於91年11月3
    日結婚之結婚證書，並自行於91年12月9 日持往戶政機關辦
    妥結婚登記等情，有卷附之戶籍謄本、結婚證書、結婚登記
    申請書等可稽，依照前開規定，兩造於法律上業經推定已結
    婚，而有婚姻關係存在，且在未有反證推翻兩造之婚姻關係
    前，兩造間之婚姻關係仍繼續存在。惟原告既起訴主張兩造
    並未舉行公開結婚儀式，亦無二人以上之證人在場見證，應
    不符合民法第982 條之結婚形式要件，故兩造間之婚姻關係
    應不存在，是以兩造間之婚姻關係存否既不明確，而此不安
    之狀態得以確認判決除去之，從而本件原告起訴確認兩造間
    之婚姻關係不存在，應認有即受確認判決之法律上利益，合
    先敘明。
四、原告主張被告自行於91年12月9 日前往戶政機關申請登記兩
    造已於91年11月3 日結婚之事實，此為被告所不否認，且有
    臺北縣汐止市戶政事務所94年8 月23日北汐戶字第09400060
    17號函附之結婚證書、結婚登記申請書、戶籍謄本等在卷可
    稽，並經本院核閱無訛，堪信為真正。惟按結婚應有公開儀
    式及二人以上之證人；結婚不具備第982 條第1 項之方式者
    ，無效。民法第982 條第1 項、第988 條第1 款分別定有明
    文。而所謂公開儀式，係指依一般社會觀念認為結婚之儀式
    ，為不特定之多數人可以共見共聞者而言。所謂二人以上之
    證人，係指結婚當時在場親見並願負證明責任之人而言，至
    於書立結婚證書及辦理戶籍登記，均非結婚要件。至民法第
    982 條第2 項規定：「經依戶籍法為結婚登記者，推定其已
    結婚。」係為避免公開儀式在舉證上之困難，凡結婚當事人
    依戶籍法為結婚之登記者，推定其已結婚而已，並非以戶籍
    登記為結婚之生效要件，若有證據以資證明其未有公開之儀
    式及二人以上證人之法定結婚要件時，非不得推翻其推定（
    最高法院80年度台上字第2514號、84年度台上字第829 號判
    決意旨可供參酌）。本件兩造雖已依戶籍法為結婚之登記，
    依民法第982 條第2 項之規定推定其已結婚，然原告既主張
    兩造於91年11月3 日並未舉行結婚之公開儀式，故原告倘能
    舉證證明該婚姻確未具備民法第982 條第1 項之形式要件，
    縱已為結婚登記，兩造間之婚姻關係仍未有效成立。是本件
    所應審究者，應係兩造於91年11月3 日有無舉行結婚之公開
    儀式及二人以上之證人在場見證？經查：
  (一)原告主張被告藉詞辦理兩造之女乙○○之學費補助事宜，取
    得原告之國民身分證後，竟於91年12月9 日前往戶政機關辦
    理結婚登記，然兩造於91年11月3 日並未舉行公開之結婚儀
    式，亦未書立結婚證書，凡此皆係被告擅自偽造結婚證書上
    主婚人、結婚人、證婚人、介紹人之簽名，再持偽造之結婚
    證書前往戶政機關辦理結婚登記等情，業據提出戶籍謄本、
    結婚證書等為證。被告雖到庭自認其與原告於91年11月3 日
    確未在台北兄弟大飯店舉行公開之結婚儀式，卷附之結婚證
    書上主婚人、結婚人、證婚人及介紹人之簽名，均係由其一
    人所簽等事實為真正（見本94年8 月9 日言詞辯論筆錄）。
    惟按關於認諾效力之規定，於婚姻事件不適用之。又關於訴
    訟上自認及不爭執事實效力之規定，於確認婚姻成立或不成
    立之訴，於婚姻有效或成立之原因、事實，不適用之，民事
    訴訟法第574 條定有明文。故被告雖到庭自認原告主張兩造
    未曾舉行結婚之公開儀式等情為真正，然揆諸上述規定，仍
    不發生自認之效力，本院仍應調查其他事證以確認兩造間之
    婚姻關係存否之依據，先予敘明。
  (二)原告主張之上開事實，業據證人即兩造之女乙○○到庭證稱
    ：「（問：兩造是否已於88年4 月15日離婚？）是的。」、
    「（問：兩造在91年ll月3 日有無在兄弟飯店舉行公開婚禮
    ？）沒有。他們並沒有再結婚。」、「（問：你有無看過此
    份結婚證書？）沒有。是後來媽媽去申請身分證的時候，才
    發現自己的配偶欄，又有丙○○的姓名，所以向戶政事務所
    申請，才有看到此份結婚證書。」、（問：兩造於91年ll
    月3 日實際上並未舉行婚禮？）是的。」等語明確；而證人
    即結婚證書上所載之證婚人甲○○亦到庭結稱：「（問：你
    有無在此份結婚證書上簽名並蓋章？）那不是我簽名的，可
    是印章是我的，因為我跟被告是好朋友，被告跟我說因為小
    孩要讀書，所以被告要跟原告回復婚姻關係，因當時兩造離
    婚的時候也是我蓋章，所以我認為這是好事，所以就給他蓋
    章。」、「（問：91年ll月3 日你有無在場見證兩造的結婚
    典禮？）沒有，我不知道有無舉行結婚儀式，我只有蓋章。
    」、「（問：兩造於91年ll月3 日有無在兄弟飯店舉行婚禮
    並宴客？）我不知道。我只有在證書上蓋章而已，沒有去兄
    弟飯店參加婚宴。」、「（問：你當時蓋章時，有無問過原
    告是否要跟被告回復婚姻關係？）沒有，因為我根本不認識
    原告，只有在兩造先前離婚的時候見過原告1 次而已。」等
    語綦詳（見本院94年10月14日言詞辯論筆錄），足見兩造於
    88年4 月15日兩願離婚並辦妥離婚登記後，確未於91年11月
    3 日中午12時在臺北兄弟大飯店，或於其他時、地舉行公開
    之結婚儀式，自堪信原告之主張為真正。
五、綜上所述，兩造於91年11月3 日既未舉行結婚之公開儀式，
    亦無二人以上之證人在場見證，其婚姻顯不合於民法第982
    條第1 項所定之形式要件，從而原告訴請確認兩造間之婚姻
    關係不存在，洵屬有據，應予准許。
六、本件原告之訴為有理由，依民事訴訟法第385 條第1 項前段
    、第78條，判決如主文。
中　　華　　民　　國　　94　　年　　10　　月　　28　　日
                  家事法庭　法  官  陳章榮
以上正本證明與原本無異。
如對本判決上訴，應於判決送達後20日內向本院提出上訴狀。
中　　華　　民　　國　　94　　年　　10　　月　　28　　日
                         　 書記官  吳小平
